【裁判字號】    99,上訴,139
【裁判日期】    990610
【裁判案由】    重傷害
【裁判全文】
臺灣高等法院高雄分院刑事判決         99年度上訴字第139號
上  訴  人
即  被  告  丙○○
指定辯護人  本院公設辯護人  孫妙岑
上列上訴人因重傷害案件，不服臺灣屏東地方法院98年度訴字第
837 號中華民國98年11月5 日第一審判決（起訴案號：臺灣屏東
地方法院檢察署98年度偵字第4972號），提起上訴，本院判決如
下：
    主  文
原判決撤銷。
丙○○犯傷害罪，處有期徒刑拾月。緩刑肆年，並應於民國九十
九年八月六日前向被害人乙○○、甲○○各支付新臺幣貳拾萬元
之損害賠償，另再向公庫支付新臺幣伍萬元。
    事  實
一、丙○○因多年前之訴訟糾紛而對其侄兒乙○○一家人懷恨在
    心，於民國98年6 月7 日上午9 時許，見乙○○與友人甲○○共同在屏東縣竹田鄉○巷村○○路51巷10號丙○○等人之
    祖厝後方圈圍鐵絲網之際，明知成分不明具燒灼性之化學液
    體，如潑灑至人體，將使人受有化學性之燒灼傷，竟仍基於
    普通傷害之犯意，以有柄之水瓢盛裝上開具燒灼性之化學液
    體，自該祖厝廳內之窗戶往外朝乙○○、甲○○2 人之頭臉
    頸等上半身部位潑灑，致乙○○、甲○○2 人雙眼受有化學
    燒傷併點狀角膜炎及臉部、頸部、胸部、兩側上臂受有化學
    性燒灼傷等傷害。經乙○○呼叫其弟媳李幸娟趕至現場，先
    以清水清洗後駕車將渠等送醫急救。
二、案經乙○○、甲○○訴由屏東縣政府警察局潮州分局報告臺
    灣屏東地方法院檢察署檢察官偵查起訴。
    理  由
一、按被告以外之人於審判外之陳述，雖不符刑事訴訟法第159
    條之1 至第159 條之4 之規定，而經當事人於審判程序同意
    作為證據，法院審酌該言詞陳述或書面陳述作成時之情況，
    認為適當者，亦得為證據，同法第159 條之5 第1 項有明文
    規定。茲查，本判決所引用之卷證資料，除原已符同法第15
    9 條之1 至第159 條之4 規定及法律另有規定等傳聞法則例
    外規定，而得作為證據外，其餘卷證資料，業經當事人於本
    院準備程序時，表示對本判決傳聞證據部分，均同意作為證
    據。本院斟酌上開證據並無違法取得之情事，亦無證明力明
    顯過低之情形，認為作為本件被告認定犯罪有無之證據亦屬
    適當，是均得採為本件論斷之證據。
二、訊據被告丙○○固坦承將裝有「鹼水」之有柄水瓢擺置在祖
    厝廳內之窗垣，惟矢口否認有何對告訴人乙○○、甲○○之
    傷害犯行，並辯稱伊並沒有向他們潑灑，該裝「鹼水」之水
    瓢係預備用以清潔消毒，案發當時伊並不在場，不知道為何
    該裝有鹼水的水瓢會潑灑到告訴人二人身上云云。而辯護人
    亦為被告辯稱：依案發現場拍攝之照片觀之，窗戶甚小並裝
    置鐵條，被告當時處於屋內，屋內高度較屋外空地高，光線
    又較屋外暗，是否可看清屋外之被害人，並持不明液體透過
    狹小並裝有鐵條之窗戶潑灑被害人二人，恐有疑問？且被告
    手部及身體均未有何潑灑回濺之灼傷痕跡，足見被告確未持
    該不明液體潑灑告訴人；惟縱認被告有持該不明液體，透過
    裝有鐵條之小窗戶往外潑灑濺至告訴人，其亦非故意「朝被
    害人之臉部和鎖骨處」潑灑，應僅是想教訓或傷害告訴人而
    已，自非有使其等受重傷之故意，應僅有普通傷害之犯意，
    請撤銷原判決，改依普通傷害罪論處等語。
三、經查：
  (一)告訴人乙○○與甲○○於98年6 月7 日上午9 時許，同在屏
    東縣竹田鄉○巷村○○路51巷10號丙○○等人之祖厝後方空
    地處，圈圍鐵絲網時，同時遭到成分不明液體迎面而來自上
    往下潑灑，導致乙○○、甲○○2 人分別受有雙眼化學燒傷
    併點狀角膜炎、臉部、頸部、胸部、兩側上臂受有化學性燒
    灼傷等傷害乙節，業據告訴人乙○○及甲○○、證人李幸娟
    於警詢、偵查及原審證述明確，並有告訴人乙○○與甲○○
    所提國仁醫院、高雄長庚醫院之診斷證明書、被害人2 人之
    傷勢照片等為證（見警卷第6-13頁、第14-15 頁、第17-18
    頁），自足堪信為真實。又前開成分不明液體，被告固一再
    堅稱僅係清潔用之「鹼水」而不願具體表示係何種液體，但
    該不明成分之液體依上開診斷證明書所載既使告訴人受到化
    學性燒灼傷，及由該照片顯示其2 人當時受傷之處均有紅腫
    及眼睛、皮膚受到化學灼傷之痕跡情形，顯見該不明成分之
    液體，係具燒灼性之化學液體至明。且經本院函詢行政院衛
    生署食品藥物管理局覆謂「鹼水」一般成分為碳酸鈉、碳酸
    鉀及碳酸鈣，為行政院衛生署准用之食品添加物，為食品釀
    造用、製造用劑，可用於食品製造或加工等語，有其99年3
    月26日FDA 食字第0990013373號函在卷可稽（見本院卷第15
    2 頁），則「鹼水」既得以用於食品之釀造、製造用，當無
    可能在瞬間潑灑後，即造成如上之化學性燒灼傷害，顯見被
    告所稱其擺置之液體僅係「鹼水」云云，自無足採信。
  (二)本件告訴人即證人乙○○就當日係如何受傷之過程，於警詢
    時及偵查中證稱：於98年6 月7 日早上9 時許，在屏東縣竹
    田鄉○巷村○○路51巷10號祖厝的後方空地伊和朋友甲○○
    在祖厝後方空地上圍鐵絲網，伊等二個人在工作時，叔叔丙○○就在伊等起身時，突然從祖厝屋內窗口往伊等臉上及身
    體鎖骨、眼睛等部位潑灑不明化學液體，瞬間伊和甲○○二
    人的眼睛及身體感到非常刺痛、灼熱，眼睛當時張不開，非
    常的痛苦，感覺完了，伊的眼睛巳經瞎了，當時就大聲喊叫
    伊的弟媳婦李幸娟過來，丙○○是面對面潑灑伊等，所以伊
    非常確定是丙○○所為，因其曾於71年間持刀殺伊母親，被
    伊母親告上法院，可能因此而結下仇恨，丙○○自伊父親死
    亡後，時時處處就對伊家人看不順眼等語綦詳（見警卷第6-
    8 頁、偵卷第5 頁）；而告訴人即證人甲○○亦於警詢時及
    偵查中證述：98年6 月7 日早上9 時許，在屏東縣竹田鄉○
    巷村○○路51巷10號乙○○之祖厝後方，當時伊和乙○○在
    祖厝後方空地上圍鐵絲網，伊有看見丙○○就在伊等起身抬
    頭時，從祖厝屋內拿一個水瓢自窗口往伊與乙○○潑灑不明
    化學液體，瞬間伊和乙○○二人的眼睛及身體感到非常刺痛
    、灼熱，眼睛當時張不開，非常的痛苦，眼睛感到快瞎了，
    當時乙○○就大聲喊叫他的弟媳婦李幸娟過來，我們一邊用
    旁邊的水清洗眼睛，乙○○就一邊大聲喊叫他的弟媳開車，
    丙○○是面對面朝伊等潑灑，所以非常確定是丙○○所為等
    語明確（見警卷第10-12 頁、偵卷第5 頁），二人所為指訴
    均相一致，毫無歧異之處，復與前揭診斷證明書所載受傷情
    形相符，且告訴人乙○○與被告又係相處數十年之叔姪關係
    ，當時又係面對面，相距亦僅約一公尺，顯無誤認之可能。
    是足認告訴人二人所為上開指訴，自係實情，而至堪採信。
  (三)告訴人乙○○於原審審理時到庭經提示警卷第26頁照片後證
    稱：6 月7 日被告是由照片中之窗口潑藥品，伊與外頭的證
    人（甲○○）離窗很近，大概一兩公尺，伊有親眼見到被告
    潑灑，伊由窗外看到被告身體頭臉，到脖子都有，他拿水瓢
    潑，水瓢是塑膠，圓形，有柄，就一般的水瓢大，比兩個拳
    頭大一點，照片中的窗戶有裝鐵條，他潑的時候是在神明廳
    裡面潑出來，那時伊與甲○○二人在圍鐵絲網，伊剪完鐵絲
    網一起身他就往伊2 人臉上潑，伊抬頭有看到他臉，他潑伊
    的臉，因為伊一起來他就潑到伊臉上了，除臉外，眼睛、手
    臂、胸部及脖子都有，衣服、褲子都有沾到，由窗口有看到
    他臉，看到他手拿高到窗口的地方往外潑，是朝伊與甲○○
    2 人臉上，等伊看到他時，已經潑出來了不及閃躲，被告當
    時所在是共用的神明廳，伊靠近該神明廳窗戶大概一公尺的
    距離，神明廳伊有進去過，地勢是比外面高，被告稱窗戶很
    高他在廳裡潑不出來並不實在等語（見原審卷第43-46 頁）
    。甲○○亦於原審提示警卷第26頁照片後證稱：6 月7 日被
    告由照片中之窗口由裡面向外潑藥品，伊與乙○○就是站在
    如照片中婦人的位子，婦人站處離窗戶手伸直幾乎可以摸得
    到，伊抬頭有看到被告在潑伊，由窗外看到他頭臉，伊當時
    抬頭有看到被告的臉，他的臉是跟伊正對面，被告當時是站
    著的，伊沒有靠近窗戶下方，乙○○則離得比較近等語（見
    原審卷第46頁背面-48 頁）。從以上乙○○及甲○○之證稱
    與其2 人於警詢及偵查之陳述及證述亦均互核相符。而本院
    復囑請當地警局前往現場勘測結果，該案發現場之窗戶寬約
    60公分，下緣離廳內地面約133 公分，告訴人乙○○、甲○○當時則分別在該窗外下方距離約50公分、80公分處，而該
    窗戶雖裝設有數根鐵條，此外並無紗窗遮蔽物，且被告身高
    約154 公分，依其兩方所處之位置、角度研判，被告自得輕
    易持水瓢對準而往外朝告訴人蹲立處潑灑，依其窗戶寬度，
    亦無回濺之可能，此有屏東縣政府警察局潮州分局99年2 月
    5 日函覆本院所附之職務報告書、現場平面圖及照片在卷足
    憑（見本院卷第51-52 頁、第56-67 頁）。再參酌2 人所提
    診斷證明書乙○○所受灼傷較甲○○為重，依其受潑灑之距
    離判斷，亦與2 人所稱乙○○當時是所站位置相符。更且由
    乙○○與甲○○所提2 人受傷之照片（見警卷第22、24頁）
    均可知，乙○○臉部及脖子正面有大片紅腫、甲○○之脖子
    正面下方亦受有相當面積紅腫傷勢，而此等傷勢顯然只有乙○○與甲○○遭到潑灑液體時其等頭部確實是往上抬時才會
    造成，否則2 人頭部若未往上（亦即若頭部與地面平行或往
    下時），其等應係後腦或背部受傷，故由2 人脖子或脖子正
    下方均受有相當灼傷，益足以證明2 人所述其等於受到傷害
    時確有抬頭，而得以明確望見被告持不明化學液體朝其等潑
    灑之證詞，堪以採信。
  (四)綜上所述，被告確有持具燒灼性之不明成分化學液體，朝告
    訴人乙○○、甲○○頭臉頸部潑灑，而使其等受有上開傷害
    等情堪以認定。被告所辯其並不在現場云云，及辯護人辯稱
    被告無法從狹小之窗戶往外潑灑且非故意潑灑部分，均無可
    採。從而，本件事證明確，被告傷害犯行洵堪認定，應依法
    論科。
四、按稱重傷者，謂毀敗或嚴重減損一目或二目之視能、其他於
    身體或健康，有重大不治或難治之傷害，刑法第10條第4 項
    第1 款、第6 款分別定有明文。茲查，告訴人二人於98年6
    月7 日遭被告潑灑上開不明成分之化學性液體後，經送往屏
    東縣屏東市之國仁醫院急診，由該院給予眼睛沖洗及藥物治
    療洗淨後，即轉診至高雄長庚醫院做進一步治療，而經高雄
    長庚醫院診斷結果認告訴人乙○○臉頸部、胸部二度灼傷（
    佔體表面積百分之8 ）及雙眼化學燒灼傷；甲○○臉部、胸
    部二度灼傷（佔體表面積百分之4 ）及雙眼化學燒灼傷，住
    院治療8 日後，於同月15日出院，依二人當時病情研判，其
    傷口已經癒合，且恢復情形良好，就醫學而言，應無毀敗或
    嚴重減損機能之情形，有國仁醫院99年2 月1 日國仁醫字第
    0990033 號函、高雄長庚醫院99年3 月12日（99）長庚院高
    字第913576號、99年4 月7 日（99）長庚院高字第932515號
    函在卷可參（見本院卷第38、39頁、第45頁；第75頁、第15
    8-159 頁）。而依告訴人二人所一致之證述，其等係遭被告
    正面潑灑該不明化學液體，惟就告訴人二人所受前揭傷害之
    情形，其頭臉頸部、雙眼等處，並無受有嚴重腐蝕、潰爛之
    傷勢，視力功能亦無毀敗、嚴重減損或失明之虞，頭臉等容
    貌處，除僅稍有燒灼傷外，亦未受有毀容之危險。足見告訴
    人二人所受之傷害，顯未達上開規定重傷害之程度至明。且
    被告當時亦僅持用一瓢不明化學液體向告訴人潑灑，依其所
    持用之數量及其與告訴人所在相關位置、角度、距離觀之，
    衡情被告當無同時欲使告訴人二人受有重傷害之故意，應係
    見著告訴人二人在其祖厝廳後工作，一時之間引發不滿情緒
    ，藉此以洩其不滿，而持手中之化學液體朝其等頭臉部等上
    半身潑灑，欲使受一般傷害之犯意所為，否則告訴人所受之
    傷害，應無於短短8 日內傷口即可癒合復原之可能，且又未
    留下嚴重疤痕或後遺症，益見被告實無故意使告訴人二人之
    一目或二目視能毀敗或嚴重減損，或以毀容之犯意而使其於
    身體容貌，有重大不治或難治之傷害可言。是核被告所為，
    係犯刑法第277 條第1 項之普通傷害罪。又被告係以一潑灑
    行為在同一地點同時使告訴人乙○○、甲○○二人受有前揭
    傷害，而觸犯上開二傷害罪名，係想像競合犯，應依刑法第
    55條規定，從一重處斷。公訴人認被告係犯刑法第278 條第
    3 項、第1 項之使人受重傷未遂罪，其所引應適用之法條，
    容有未恰，惟其基本之社會事實同一，應予變更起訴法條。
五、原判決據以論處被告重傷未遂罪刑，固非無見；惟查被告所
    為上開犯行，應論以普通傷害罪，方屬適法，原判決依重傷
    未遂罪論處，自有未恰。被告上訴空言否認犯罪，指摘原判
    決違誤，雖無理由，惟原判決既有上述可議，自應由本院將
    原判決撤銷改判。爰審酌被告縱與乙○○存有恩怨，惟仍具
    有叔姪之親屬關係，而與甲○○更無任何關係，竟只因之前
    與乙○○家人之怨恨及見乙○○在屋外圍鐵絲網，率即基於
    使乙○○及與己無何仇怨之甲○○受普通傷害之故意，對2
    人潑灑成分不明具燒灼性化學液體，使其2 人當場受潑灑後
    痛苦難堪，並其等所受傷勢與之後復原情況，及被告之動機
    實屬不該，犯後復一再否認犯罪之態度，與其犯罪之目的、
    手段、素行、智識程度等一切情狀，酌情量處如主文第2 項
    所示之刑，以示懲儆。又查被告雖於71年間曾因殺人未遂等
    案件，經臺灣高等法院台南分院判處有期徒刑6 月確定，並
    已於72年2 月7 日執行完畢，惟其於5 年以內未曾因故意犯
    罪受有期徒刑以上刑之宣告，有臺灣高等法院被告前案紀錄
    表在卷可憑，諒其經本次偵審程序而受此論罪科刑之教訓後
    ，應知所警惕，信無再犯之虞，本院認其所宣告之刑以暫不
    執行為適當，茲併予宣告緩刑4 年，以勵自新。另本院審酌
    被告對告訴人二人所造成之身體上傷害暨精神上之痛苦，且
    迄今既尚未賠償告訴人二人之損害，為促使被告能儘速履行
    其應賠償之民事責任，復參酌被告所為情節、對告訴人造成
    損害程度及雙方工作、職業、財產等經濟狀況，乃命被告應
    於99年8 月6 日前，分別支付告訴人乙○○、甲○○各新臺
    幣（下同）20萬元，以充作對其等之損害賠償（告訴人乙○○、甲○○二人如有另案民事訴請被告給付之損害賠償款項
    ，得檢具已給付之相關證明資料，於相同金額範圍內主張互
    為抵沖之）；又本院審酌上開各情，認除上開所附賠償被害
    人之支付條件外，為促被告能記取教訓，爾後能更加謹慎言
    行，併依刑法第74條第2 項第4 款規定，再命被告應向公庫
    支付5 萬元，俾求刑之衡平。至於被告用以潑灑之不明液體
    ，既未扣案，且既經潑灑應已滅失而不存在，亦無證據證明
    係違禁物，為免執行困難，乃不併予宣告沒收，附此敘明。
據上論斷，應依刑事訴訟法第369 條第1 項前段、第364 條、第
299 條第1 項前段、第300 條，刑法第277 條第1 項、第55條、
第74條第1 項第2 款、第2 項第3 款、第4 款，刑法施行法第1
條之1 第1 項、第2 項前段，判決如主文。
本案經檢察官劉玲興到庭執行職務。
中    華    民    國    99    年    6     月    10    日
                  刑事第三庭    審判長法  官  莊崑山
                                      法  官  張意聰
                                      法  官  莊松泉
以上正本證明與原本無異。
本判決被告不得上訴；檢察官如不服本判決應於收受本判決後10
日內向本院提出上訴書狀，其未敘述上訴理由者，並得於提起上
訴後10日內向本院補提理由書狀（均須按他造當事人之人數附繕
本）「切勿逕送上級法院」。
中    華    民    國    99    年    6     月    10    日
                                      書記官  葉淑華
附錄本件論罪科刑法條：
中華民國刑法第277 條第1項（普通傷害罪）
傷害人之身體或健康者，處3 年以下有期徒刑、拘役或1 千元以
下罰金。

司法院資訊處製作；財團法人民間司法改革基金會備份。
